臺灣高等法院刑事判決　　　　　　　　　　　　　　九十年度上易字第四一七七號
　　上　訴　人　臺灣桃園地方法院檢察署檢察官
　　被　　　告　甲○○
右上訴人因被告業務過失傷害案件，不服臺灣桃園地方法院九十年度易字第五一五號
，中華民國九十年十月二十二日第一審判決（起訴案號：臺灣桃園地方法院檢察署九
十年度偵字第二六三號）提起上訴，本院判決如左：
    主  文
原判決撤銷。
甲○○從事業務之人，因業務上之過失傷害人，處拘役伍拾日，如易科罰金以佰元
折算壹日。
    事  實
一、甲○○係設於桃園縣蘆竹鄉○○村○○路○段五二Ｏ號之四翔全興業社之負責人
    ，從事染整業務並綜理監督工廠內各項事務，為從事業務之人，並自民國（下同
    ）八十九年十月十七日起僱用陳曉瑞從事染整機器操作員，為勞工安全衛生法所
    稱之雇主，本應注意雇主對於防止機械、器具、設備等引起之危害，應有符合標
    準之必要安全衛生設備，並對員工施以必要安全衛生教育，以確保員工生命、身
    體之安全，而在翔全興業社廠房內，為排除機械作業時所產生蒸氣，牆上設有排
    風扇一具，該排風扇鄰近員工機械操作面板位置，而排風扇在運轉時，其因未裝
    置護網，扇面顯有傷人之虞，甲○○自應注意在風扇之外部加裝框架或護網類之
    安全設施，以確保員工於風扇運轉時，不至於因誤觸風扇導致受傷，且依客觀情
    事，甲○○並無不能注意情形，仍疏未注意未予安裝，致乙○○八十九年十月二
    十四日八時三十分許上班時間，在上址工廠內，亦有疏失未站立排水溝護欄地面
    ，而著雨鞋站在水管上操作面板，不慎打滑，乙○○隨即伸手欲攀附在牆上，卻
    誤觸風扇，致受有右手大拇指及食指斷裂傷合併截指等傷害。
二、案經乙○○訴由臺灣桃園地方法院檢察署檢察官偵查起訴。
    理  由
一、訊據被告甲○○固坦承其為排除廠房內之熱氣所裝設之排風扇未加裝護網之事實
    ，但辯稱略以：「乙○○係我工廠內另一員工丙○○所介紹，乙○○任職時我有
    請丙○○教導如何操作機械面板，因染整機械是半自動，乙○○操作面板時並不
    需讀取面板上之讀數僅須按壓按鈕即可，以乙○○之身高於操作上並無妨害，無
    須站立於面板旁之鐵管上，乙○○曾多次站立於鐵管上，均經丙○○加以勸阻，
    我工廠開設十餘年，從無一員工碰觸到排風扇，我並無過失」云云，惟查：
(一)、右揭事實業據告訴人乙○○指訴綦詳，而告訴人於八十九年十月二十四日上午八
    時三十分許，在被告所設立翔全興業社廠房內，穿著雨鞋站立於鐵管上操作面板
    時，因鐵管濕滑不慎摔落，致其右手大拇指及食指誤觸設於牆上未加裝護網之排
    風扇，因而受有斷裂傷合併截指（未至重傷害程度），經送醫診治，以腳趾移植
    方式治療等情，除據乙○○陳明外，復為被告所不否認，並有診斷證明書及現場
    照片十五幀（偵卷第三五頁）存卷可稽。
(二)、翔全興業社廠房內案發地點，在機械操作面板右側距離地面一百七十公分高處牆
    上設有排風扇一具，該排風扇所在之牆壁距離水溝護欄一百十公分（水溝護欄高
    度約十公分，供排放熱水之用），而水溝上有粗細鐵管二支（鐵管距地面高度約
    三十公分）橫於牆壁與水溝護欄間，染整機械操作面板則位於水溝護欄上方，其
    面板最底處距離地面一百三十公分，最頂端處距地面一百九十公分，面板上操作
    按鈕由下往上，第一排及第二排距離地面高度分別為一百四十公分及一百五十公
    分等情，業據原審於九十年六月二十日履勘現場，製有勘驗筆錄及現場照片可稽
    （原審卷第六三頁），另該風扇之外部並未加裝框架或護網類之安全設施，以確
    保員工於風扇運轉時，不至於因誤觸風扇導致受傷，亦有相片在卷可查（他卷第
    三八頁），足徵該風扇之安全設備不足。
(三)、而告訴人乙○○身高一百六十二公分為其所自承，則以告訴人之身高如站立於水
    溝護欄上（十公分），以此高度（約一百七十二公分）欲操作機械面板上按鈕，
    依卷附相片所示（他卷第三八頁至第四二頁）客觀上應無妨害，因之，告訴人正
    確操作面板上按鈕，應站立排水溝護欄地面，而非著雨鞋站在水管上操作面板，
    其另站立於較高之牆壁與水溝護欄間之鐵管上（三十公分），以此高度（約一百
    九十二公分）操作機械面板，則為操作方法不當，且站立於鐵管上操作機械面板
    按鈕不慎打滑時，則有可能誤觸該排風扇，是本件告訴人稱其不站在水管上則看
    不到面板之詞應非可採，其於操作上顯與有過失。
(四)、至被告所稱：「告訴人是丙○○從高雄帶來的，是丙○○教他如何操作機械的」
    等語（原審卷第十二頁），雖核與證人丙○○證稱：「我看過多次告訴人站在水
    管上操作面板，我就告訴他不要站在那個水管上很危險，他說他不站上去看不到
    ，後來我離開去染料室」等語一致（偵卷第三五頁、原審卷第一○○頁），而告
    訴人乙○○於八十九年十月十七日開始於翔全興業社工作，於同年十月二十四日
    甫工作第八日即發生事故，可知被告並未對告訴人乙○○施以必要完整之安全衛
    生教育，僅由丙○○告訴他不要站在那個水管上很危險而已。另被告亦自承：「
    我的過失是電風扇沒有加蓋，我的安全措施沒有做好」等語（偵卷第三五頁、原
    審卷第十二頁、第一○一頁、本院卷第八四頁），足認被告並未提供安全之工作
    環境，且未對告訴人施以必要完整之安全衛生教育。
(五)、按被告身為雇主，本應注意對於防止機械、器具、設備等引起之危害，應有符合
    標準必要安全衛生設備，並對員工施以完整必要之安全衛生教育，以確保員工生
    命、身體之安全，而依其智識、能力及當時情形又無不能注意之情事，竟疏未注
    意在上址工廠內提供必要安全衛生設備，並對員工施以必要安全衛生教育，致告
    訴人乙○○在被告所設立之翔全興業社廠房內，穿著雨鞋未依正確方式站立於鐵
    管上操作面板時，因鐵管濕滑不慎摔落，致其右手大拇指及食指誤觸設於牆上未
    加裝護網之排風扇，因而受有右手大拇指及食指斷裂傷合併截指等傷害，被告顯
    難辭過失之責，且其過失行為與告訴人乙○○因本件事故所受之傷害間，自有相
    當之因果關係。至告訴人乙○○雖亦有過失，仍無礙被告未裝護網於風扇上以及
    對告訴人乙○○為完整必要安全衛生教育之疏失認定。
(六)、綜上，本件事證明確，被告所辯應屬推諉而不足採，其過失犯行足以認定，應依
    法論科。
二、論罪科刑部分：
(一)、被告甲○○係設於桃園縣蘆竹鄉○○村○○路○段五二Ｏ號之四翔全興業社之負
    責人，從事染整業務並綜理監督工廠內各項事務，為從事業務之人，核其所為係
    犯刑法第二百八十四條第二項前段之業務過失傷害罪。公訴意旨雖認被告所為係
    犯刑法第二百八十四條第二項後段之罪嫌，但告訴人之右手大姆指及食指於事發
    後經治療，其功能並未喪失，業經原審勘驗並照相（原審卷第十六頁）是與重傷
    害之構成要件不符，起訴法條所認尚有未洽，應予變更。又被告於犯罪行為後，
    刑法第四十一條已於九十年一月十日修正公布生效，依該條第一項規定，犯最重
    本刑為五年以下有期徒刑以下之刑之罪，而受六個月以下有期徒刑或拘役之宣告
    ，因身體、教育、職業、家庭之關係或其他正當事由，執行顯有困難者，得以一
    元以上三元以下折算一日（現已提高一百倍）易科罰金，但確因不執行所宣告之
    刑，難收矯正之效或難以維持法秩序者，不在此限，比較新舊法，修正後之規定
    並無不利於被告，依刑法第二條第一項前段規定，適用修正後刑法第四十一條第
    一項，諭知易科罰金折算標準。
(二)、原審判決略以：「按刑法上之過失，其過失行為與結果間，在客觀上有相當因果
    關係始得成立。所謂相當因果關係，係指依經驗法則，綜合行為當時所存在之一
    切事實，為客觀之事後審查，認為在一般情形下，有此環境、有此行為之同一條
    件，均可發生同一之結果者，則該條件即為發生結果之相當條件，行為與結果即
    有相當之因果關係。反之，若在一般情形下，有此同一條件存在，而依客觀之審
    查，認為不必皆發生此結果者，則該條件與結果不相當，不過為偶然之事實而已
    ，其行為與結果間即無相當因果關係。（最高法院七十六年台上字第一九二號判
    例意旨參照）被告所裝設之排風扇雖未加裝護網，然其未加裝護網之行為，於通
    常之情形下，並不足致其廠內之員工發生觸及之危險，且依案發現場之各種機械
    之相關位置、高度，於通常情形下，操作人員於操作機械面板時，並無須踩踏於
    鐵管上，因之，告訴人違反工廠操作方法，站立於鐵管上，因濕滑摔落致手指誤
    觸排風扇，不過為偶然之事實，其傷害與被告之未加裝護網行為，即難認有相當
    因果關係存在」等理由，為被告無罪判決之諭知，固非無見，惟查，被告之過失
    行為與告訴人之傷害間有相當因果關係，理由業明於前。檢察官上訴意旨略以：
    「(一)、原判決認告訴人拇指與食指所受傷害係屬斷裂傷，惟本案告訴人手指所受
    傷害，係因接觸風扇而遭扇葉截斷，顯非斷裂。(二)、原審勘驗現場時，與事發時
    之陳設已有不同，經告訴人說明，原審仍未採納，尚有未合。(三)、告訴人至被告
    處工作，被告並未加以訓練，即行指派告訴人至具危險性之區域工作，致發生意
    外傷害，難認被告無過失。(四)、被告於具有危險性之風扇扇葉處，未加裝隔離設
    備，致告訴人打滑時，欲伸手攀附牆垣而誤遭風扇截斷手指，其未於風扇外緣加
    裝隔離設施，亦難告訴人所受傷害與告訴人之過失間無因果關係」等語，為有理
    由，則原判決既有不當，自應由本院撤銷改判。
(三)、爰審酌被告因業務疏失，造成告訴人受有受有右手大拇指及食指斷裂傷合併截指
    等傷害，難謂對其料理個人生活事物、將來謀職造成影響，且迄今未與告訴人達
    成和解，惟坦承犯行否認犯意及告訴人站立於水管上操作不當亦有疏失等一切情
    狀，量處拘役伍拾日，並諭知易科罰金之折算標準。
據上論斷，應依刑事訴訟法第三百六十九條第一項前段、第三百六十四條、第二百九
十九條第一項前段、第三百條、刑法第二條第一項前段、第二百八十四條第二項前段
、第四十一條第一項前段、罰金罰鍰提高標準條例第一條前段、第二條，判決如主文
。
本案經檢察官王安明到庭執行職務。
中      華      民      國      九十一     年      一      月   十六    日
                              臺灣高等法院刑事第七庭
                                  審判長法  官  吳  啟  民
                                        法  官  林  瑞  斌
                                        法  官  施  俊  堯
右正本證明與原本無異。
不得上訴。
                                        書記官  陳  彥  蕖
中      華      民      國      九十一     年      一      月   十六    日
附錄：本案論罪科刑法條全文
刑法第二百八十四條
因過失傷害人者，處六月以下有期徒刑、拘役或五百元以下罰金，致重傷者，處一年
以下有期徒刑、拘役或五百元以下罰金。
從事業務之人，因業務上之過失傷害人者，處一年以下有期徒刑、拘役或一千元以下
罰金，致重傷者，處三年以下有期徒刑、拘役或二千元以下罰金。
